ACORDAO-COMPLETO-2492482

ACÓRDÃO 17149/2021 ATA 35/2021 - SEGUNDA CÂMARA

VISTOS, relatados e discutidos estes autos que cuidam de recurso de reconsideração interposto por Bárbara Noeme Alexandre da Costa e pelo Instituto Ceará Esporte Total contra o Acórdão 8265/2020-TCU-Segunda Câmara.
ACORDAM os Ministros do Tribunal de Contas da União, reunidos em Sessão da 2ª Câmara, com fundamento nos arts. 32, inciso I, e 33, da Lei 8.443/1992, e ante as razões expostas pelo Relator, em:
9.1. conhecer do recurso de reconsideração para, no mérito, negar-lhe provimento;
9.2. encaminhar cópia deste acórdão aos recorrentes, com a informação de que a íntegra do relatório e do voto que o fundamentam está disponível no endereço eletrônico www.tcu.gov.br/acordaos.

Recurso de reconsideração interposto por Bárbara Noeme Alexandre da Costa e pelo Instituto Ceará Esporte Total contra decisão que julgou irregulares as suas contas, com condenação em débito e aplicação de multa.

Segunda Câmara

Instituto Ceará Esporte Total

3. Recorrentes: Bárbara Noeme Alexandre da Costa (XXX.581.333-XX); Instituto Ceará Esporte Total (02.922.309/0001-64)

13.1. Ministros presentes: Bruno Dantas (Presidente), Augusto Nardes, Aroldo Cedraz, Raimundo Carreiro e Jorge Oliveira (Relator).
13.2. Ministro que não participou da votação: Bruno Dantas.
13.3. Ministros-Substitutos presentes: Marcos Bemquerer Costa e André Luís de Carvalho.

ACORDAO-COMPLETO-2521323

Acórdão 466/2022 - Segunda Câmara

JORGE OLIVEIRA

Ministro-Substituto Marcos Bemquerer Costa

Inicio este relatório com a transcrição da instrução elaborada na Serur (peça 123) , aprovada pelo Diretor da unidade (peça 124) :
"INTRODUÇÃO
1.	Trata-se de recurso de reconsideração interposto pelo Instituto Ceará Esporte Total (Icet) e por Bárbara Noeme Alexandre da Costa (peças 98-100) contra o Acórdão 8265/2020-TCU-Segunda Câmara (peça 83) . 
1.1. 	A deliberação recorrida apresenta o seguinte teor (itens assinados em negrito representam a concessão de efeito suspensivo recursal) : 
 (...) 
9.1. excluir a Sra. Juliana de Menezes Amora Rabelo desta relação processual;
9.2. com fundamento nos arts. 1º, inciso I, 16, inciso III, alíneas b e c, 19, caput, e 23, inciso III, da Lei 8.443/1992, julgar irregulares as contas da Sra. Bárbara Noeme Alexandre da Costa e do Instituto Ceará Esporte Total, condenando-os, solidariamente, ao pagamento das quantias abaixo especificadas, atualizadas monetariamente e acrescidas dos juros de mora, calculados a partir das correspondentes datas até a efetiva quitação, fixando-lhes o prazo de 15 (quinze) dias, a contar do recebimento da notificação, para que comprovem, perante o Tribunal (art. 214, inciso III, alínea a, do Regimento Interno/TCU) , o recolhimento da dívida aos cofres do tesouro nacional, abatendo-se, na execução, eventuais valores restituídos, nos termos do Enunciado de Súmula/TCU 128, na forma da legislação em vigor:
	VALOR 	ORIGINAL (R$) 
	DATA DA OCORRÊNCIA

	54.940,00
	05/07/2010

	145.060,00
	05/07/2010

9.3. aplicar, de forma individual, à Sra. Bárbara Noeme Alexandre da Costa e ao Instituto Ceará Esporte Total a multa capitulada no art. 57 da Lei 8.443/1992, no valor de R$ 34.000,00 (trinta e quatro mil reais) , fixando-lhes o prazo de 15 (quinze) dias, a contar da notificação, para que comprovem, perante o Tribunal (art. 214, inciso III, alínea a, do Regimento Interno/TCU) , o recolhimento da dívida ao Tesouro Nacional, atualizada monetariamente desde a data deste Acórdão até a do efetivo recolhimento, se for paga após o vencimento, na forma da legislação em vigor;
9.4. autorizar, caso requerido, nos termos do art. 26 da Lei 8.443/1992, o parcelamento das dívidas em até 36 (trinta e seis) parcelas mensais e sucessivas, sobre as quais incidirão os correspondentes acréscimos legais (débito: atualização monetária e juros de mora; multa: atualização monetária) , esclarecendo aos responsáveis que a falta de pagamento de qualquer parcela importará no vencimento antecipado do saldo devedor, sem prejuízo das demais medidas legais;
9.5. autorizar desde logo a cobrança judicial das dívidas, nos termos do art. 28, inciso II, da Lei 8.443/1992, caso não atendidas as notificações;
9.6. determinar ao Instituto Ceará Esporte Total que, no prazo de 15 (quinze) dias contados a partir da notificação desta deliberação, providencie a restituição aos cofres do Tesouro Nacional do saldo remanescente do Convênio 31/2009, existente na conta movimentadora dos recursos da Caixa Econômica Federal (Ag. 0668, Op. 003, Conta 2118-8) ;
9.7. enviar cópia deste Acórdão à Procuradoria da República no Estado do Ceará, com fundamento no art. 16, § 3º, da Lei 8.443/1992.
HISTÓRICO
2.	O então Ministério da Pesca e Agricultura (MPA) instaurou processo de Tomada de Contas Especial (TCE) em face da inexecução do Convênio 31/2009 (Siconv 722015) . A referida pactuação se destinava ao desenvolvimento da aquicultura, através da implantação de 40 unidades demonstrativas de cultivo de tilápias em tanques-rede no reservatório de Malcozinhado, Município de Cascavel/CE (cópia do instrumento à peça 1, p. 27-43 e plano de trabalho à peça 1, 45-61) .
2.1.	Para tanto, foram destinados recursos no montante de R$ 200.000,00 para o Icet, em duas parcelas de R$ 145.060,00 e R$ 54.940,00, em 1/7/2009 (peça 1, p. 71-73) . A título de contrapartida, aquele instituto aplicaria recursos da ordem de R$ 10.000,00.
2.2.	Após o regular processamento da TCE em sua fase interna (peça 1) , os autos foram encaminhados à então Secretaria de Controle Externo no Estado do Ceará (Secex/CE) que, após sucessivos saneamentos dos autos (peças 2-3 e 6-8) e, ao final, por despacho do relator, Ministro-Substituto Marcos Bemquerer Costa (peça 54) , promoveu a citação solidária da então presidente do Icet, Bárbara Noeme Alexandre da Costa, a par das seguintes imputações (peças 55 e 64) : 
 (...) 
O débito é decorrente das irregularidades:
a) guarda de bens adquiridos com recursos públicos em local privado, consoante informação contida no Parecer Técnico Conclusivo 143/2012;
b) pagamento de bens, sem o devido recebimento;
c) não comprovação da contrapartida ao objeto do convênio, no valor no valor de R$ 10.000,00, consoante disposição da cláusula quarta, inciso II, letra 'a'; e
d) inexistência de outorga definitiva para utilização dos recursos hídricos por parte da Secretaria de Recursos Hídricos/COGERH com vistas à implantação dos tanques-rede, objeto do convênio.
2. A conduta que vincula Vossa Senhoria ao débito é a seguinte: recebeu e geriu os recursos do Convênio 31/2009 destinado ao desenvolvimento da aquicultura, através da implantação de unidades demonstrativas de cultivo de tilápias em tanques-rede no reservatório de Malcozinhado, Município de Cascavel/CE, no valor de R$ 210.000,00, sendo R$ 200.000,00 com recursos federais e R$ 10.000,00 a título de contrapartida em bens e serviço.
 (...) 
Débitos (s) 
R$ 54.940,00, em 5/7/2010
R$ 145.060,00, em 5/7/2010.
2.3.	Insta assinalar que não foi realizada a citação do Icet, em solidariedade com Bárbara Costa, mas sim com a antecessora dela na presidência do instituto, pela via editalícia, em 1/12/2016 (peça 25) . No entanto, as alegações de defesa daquele instituto e de Bárbara Costa foram apresentadas, conjuntamente em 21/12/2018, às peças 71-75, o que convalida eventual vício processual da notificação. 
2.4.	A documentação apresentada foi analisada pela unidade técnica de origem que não as acolheu. Dessa forma, a Secex/CE propôs que as contas dos responsáveis fossem julgadas irregulares, com imputação de débito e aplicação da multa prevista no art. 57 da Lei 8.443/1992 (peças 79-81) . O Ministério Público junto ao TCU (MP/TCU) , tecendo considerações e propostas adicionais, acolheu, no essencial, a proposta da unidade técnica de origem (peça 82) .
2.5.	Em 4/8/2020, acolhendo os mencionados posicionamentos, foi prolatado o Acórdão 8265/2020-TCU-Segunda Câmara, nos termos subscritos no subitem 1.1 deste Exame.
2.6.	Irresignados com aqueles julgados, os responsáveis, ora recorrentes, apresentam recurso de reconsideração, o qual se passa à análise.
ADMISSIBILIDADE 
3.	O exame de admissibilidade desta Secretaria (peça 102) propôs o conhecimento do recurso e a concessão de efeito suspensivo aos itens 9.2, 9.3, 9.5 e 9.6 do acórdão recorrido. Por meio de despacho (peça 104) , aquele exame foi ratificado pela relatora do recurso, Ministra Ana Arraes.
MÉRITO
4.	Delimitação
4.1.	Constitui objeto do presente exame analisar:
	a) em sede preliminar:
a.1) se o acórdão recorrido é nulo em face de cerceamento à defesa dos responsáveis;
a.2) se incide o instituto da prescrição sobre o débito e/ou a multa aplicados aos recorrentes, em especial, pelos reflexos do julgamento no Supremo Tribunal Federal do RE 636.886 (Tema 899) ;
	b) no mérito:
b.1)  se os fatos reconhecidos em sentença penal superveniente, exarada pela justiça federal no Estado do Ceará, que reconheceu a extinção da punibilidade de uma das responsáveis, tem o condão de reformar o acórdão recorrido; e
b.2) se o débito pode ser afastado em razão de diversos outros motivos que impediram a execução integral do objeto do convênio. 
5.	Cerceamento de defesa
5.1.	Os recorrentes argumentam que houve cerceamento à defesa deles e requerem que sejam requisitadas e levadas em consideração todas as provas produzidas na Ação Penal 0804677-47.2019.4.05.8100, que tramitou na 12ª Vara Federal da Seção Judiciária do Ceará (peça 99, p. 2-3 e p. 18) :
	a) não foram deferidas as oitivas de testemunhas de defesa ou a realização de perícia, o que contraria os princípios constitucionais do contraditório, da ampla defesa e do devido processo legal, bem como o disposto no art. 2º da Lei 9.874/1999;
	b) os valores depositados na conta do convênio não foram avaliados e abatidos das parcelas de débito; e
c) assim, o acórdão deve ser anulado a fim de possibilitar a produção de provas requerida pela defesa.
Análise:
5.2.	Não assiste razão aos recorrentes.
5.3.	Já é sedimentado no entendimento deste Tribunal que, à míngua de previsão legal ou regimental, a produção de prova testemunhal, depoimento de responsáveis e de requisição de perícia devem ser produzidas pelo próprio interessado, de forma documental (art. 162 do Regimento Interno do TCU - RI/TCU) , conforme se verifica do enunciado de diversos julgamentos:
	a) Acórdão 1292/2018-TCU-Primeira Câmara (relatoria do Ministro Bruno Dantas) :
No processo de controle externo no âmbito do TCU, não há previsão para a oitiva de testemunhas ou produção de prova pericial eventualmente requeridas pelos responsáveis ou interessados, cabendo à parte apresentar os elementos que entender necessários para demonstrar a boa e regular aplicação de recursos públicos que lhe forem confiados;
	b) Acórdão 4843/2017-TCU-Primeira Câmara (relatoria do Ministro José Mucio Monteiro) :
O processo de controle externo, disciplinado pela Lei 8.443/1992 e pelo Regimento Interno do TCU, não prevê ao Tribunal competência para determinar a realização de perícia para a obtenção de provas. É da iniciativa do responsável trazer aos autos as provas de sua defesa, inclusive laudos periciais, prescindindo de autorização do Tribunal para tanto; e
	c) Acórdão 271/2014-TCU-Plenário (relatoria do Ministro Benjamin Zymler) :
O processo de controle externo no âmbito do TCU possui rito próprio, conforme disposto na Lei 8.443/1992 e no Regimento Interno/TCU, em que não há previsão para a oitiva de testemunhas ou coleta de depoimentos.
5.4.	Em relação aos valores não utilizados e depositados na conta do convênio, há que se consignar que:
a)  eram de responsabilidade exclusiva de movimentação pelos recorrentes e com obrigatoriedade de devolução nos termos da alínea 'i' do inciso II da Cláusula Terceira do Termo de Convênio 31/2009, peça 1, p. 29) ;
b) não há razão para que sejam objeto de perícia;
c)  não consta dos autos, após a data de julgamento do acórdão recorrido, nenhum comprovante documental de seu recolhimento, aos cofres do Tesouro Nacional, por meio do competente documento de arrecadação de receitas federal (Darf) ; e
d) é válida a determinação contida no acórdão recorrido (item 9.6) no sentido de obrigar o Icet ao recolhimento do saldo remanescente do convênio uma vez que, na proposta de deliberação do acórdão recorrido, consta que eventuais recolhimentos ao Erário por parte das recorrentes devem ser abatidos, na execução, nos termos do Enunciado de Súmula/TCU 128 (peça 84, p. 5, item 41) , não se podendo cogitar na hipótese de vedação à cobrança bis in idem.
5.5.	Quanto ao requerimento para que este Tribunal providencie junto à Justiça Federal no Estado do Ceará a obtenção de cópia dos autos do Processo 0804677-47.2019.4.05.8100 (12ª Vara) , também já está sedimentado o entendimento de que não compete ao TCU a realização de diligências, a requerimento do interessado, para promover esse tipo de produção de prova, a exemplo do que foi decidido nos Acórdão 6124/2016-TCU-Primeira Câmara (relatoria do Ministro Bruno Dantas) e 3.343/2019-TCU-Primeira Câmara (relatoria do Ministro-Substituto Augusto Sherman) :
Não cabe ao TCU determinar, a pedido do responsável, a realização de diligência, perícia ou inspeção para a obtenção de provas, uma vez que constitui obrigação da parte apresentar os elementos que entender necessários para a sua defesa.
5.6.	Convém mencionar que as citações dos recorrentes foram válidas uma vez que eles compareceram aos autos e apresentaram, em peça única, suas alegações de defesa [vide item 2.3 deste Exame]. Ademais, foram apresentados, nas citações, os fatos e as condutas necessários ao exercício da ampla defesa, com todas informações complementares contidas no Anexo II do ofício citatório (peça 64, p. 4-5) . 
5.7.	Por fim, ao contrário do que alegam os recorrentes, não se verifica qualquer infringência aos princípios da ampla defesa, do contraditório e do devido processo legal não se detectando quaisquer outros incidentes processuais que tornem nulo o acórdão recorrido por cerceamento à defesa deles. 
 6.	Prescrição sobre o débito
6.1.	Os recorrentes alegam que incide a prescrição sobre o acórdão recorrido (peça 99, p. 34) :
a) não houve o trânsito em julgado administrativo do acórdão condenatório;
b) se aplicam as disposições da Lei 4.320/1964 quanto ao conceito de dívida ativa e a aplicação da regra de transição da prescrição prevista nos arts. 205 e 2.028 do Código Civil vigente;
c) também incidem as disposições dos arts. 173 e 174 da Lei 5.172/1966 e art. 1º da Lei 9.873/1999; e
d) não há prescrição com base no art. 37, § 5º, da CF/1988 e no entendimento que se extrai do que foi julgado pelo Supremo Tribunal Federal no âmbito do RE 852.475 - Tema 897.
Análise:
6.2.	Até recente decisão do STF sobre o tema, se verificava a existência de dois encaminhamentos distintos sobre a incidência da prescrição sobre o débito e sobre a pretensão punitiva requerida pelos recorrentes.
6.3.	Na primeira, o entendimento deste Tribunal quanto ao débito era pela sua imprescritibilidade nos termos da Súmula TCU 282 ('as ações de ressarcimento movidas pelo Estado contra os agentes causadores de danos ao erário são imprescritíveis') e, quanto à pretensão punitiva, o que foi decidido em incidente de uniformização de jurisprudência, Acórdão 1441/2016-TCU-Plenário (relatoria do Ministro Walton Alencar Rodrigues) , onde se firmou, em termos gerais, o entendimento de que a pretensão punitiva do TCU subordina-se ao prazo geral de prescrição indicado no art. 205 da Lei 10.406/2002 (Código Civil) , qual seja dez anos, com as seguintes determinações:
 (...) 
9.1. deixar assente que:
9.1.1. a pretensão punitiva do Tribunal de Contas da União subordina-se ao prazo geral de prescrição indicado no art. 205 do Código Civil;
9.1.2. a prescrição a que se refere o subitem anterior é contada a partir da data de ocorrência da irregularidade sancionada, nos termos do art. 189 do Código Civil;
9.1.3. o ato que ordenar a citação, a audiência ou oitiva da parte interrompe a prescrição de que trata o subitem 9.1.1, nos termos do art. 202, inciso I, do Código Civil;
9.1.4. a prescrição interrompida recomeça a correr da data em que for ordenada a citação, a audiência ou oitiva da parte, nos termos do art. 202, parágrafo único, parte inicial, do Código Civil;
9.1.5. haverá a suspensão da prescrição toda vez que o responsável apresentar elementos adicionais de defesa, ou mesmo quando forem necessárias diligências causadas por conta de algum fato novo trazido pelos jurisdicionados, não suficientemente documentado nas manifestações processuais, sendo que a paralisação da contagem do prazo ocorrerá no período compreendido entre a juntada dos elementos adicionais de defesa ou da peça contendo o fato novo e a análise dos referidos elementos ou da resposta da diligência, nos termos do art. 160, §2º, do Regimento Interno;
9.1.6. a ocorrência desta espécie de prescrição será aferida, independentemente de alegação da parte, em cada processo no qual haja intenção de aplicação das sanções previstas na Lei 8.443/1992;
9.1.7. o entendimento consubstanciado nos subitens anteriores será aplicado, de imediato, aos processos novos (autuados a partir desta data) bem como àqueles pendentes de decisão de mérito ou de apreciação de recurso por este Tribunal.
6.4.	Dessa forma, no presente caso concreto, segundo o atual entendimento deste Tribunal, não incidiria a prescrição sobre o débito, porquanto imprescritível, nem sobre a pretensão punitiva por não haver transcorrido prazo superior a dez anos entre o primeiro dia posterior à data de expiração para apresentação da prestação de contas, qual seja, 23/7/2011 (peça 1, p. 127 e a citação dos recorrentes perante este Tribunal, ocorrida em 21/12/2018 (data do protocolo de apresentação das alegações de defesa -  peça 71, p.1) . 
6.5.	Já o segundo encaminhamento sobre a tese em questão, diz respeito à adoção do prazo prescricional quinquenário, nos termos do que dispõe a Lei 9.873/1999. Neste contexto, já há considerações sobre esse tema no âmbito desta Serur: autos do TC Processo 019.571/2015-1. 
6.5.1.	Por economia processual, juntou-se a estes autos (peça 122) , cópia do exame e do pronunciamento desta unidade naquele processo, em que foram fundamentadas as seguintes premissas e que serão consideradas no presente exame:
	a) ao julgar o RE 636.886, o STF conferiu nova interpretação ao art. 37, § 5º, da Constituição Federal, fixando a tese de que 'é prescritível a pretensão de ressarcimento ao erário fundada em decisão de Tribunal de Contas';
	b) as pretensões punitiva e de ressarcimento devem observar o mesmo regime na atividade de controle externo, dado o objetivo comum da prescrição, de fixar prazo para o Tribunal de Contas agir, para caracterizar o ilícito, identificar seu autor, dimensionar as consequências da conduta e impor as consequências legais, independentemente de tais consequências terem natureza punitiva ou ressarcitória; e
	c) até que sobrevenha norma específica, entende-se que a prescrição das pretensões punitiva e de ressarcimento, no processo de controle externo, deve observar o regime da Lei 9.873/1999, na linha dos recentes pronunciamentos do STF a respeito. Assim, sem prejuízo de se realizar o exame da prescrição também segundo o prazo decenal previsto no Código Civil, o critério adotado, na formulação da proposta de encaminhamento, será o da Lei 9.873/1999.
6.5.2.	Com essas explicações adicionais, se passa à análise da prescrição no caso em exame considerando o contexto das premissas indicadas anteriormente. 
6.5.2.1.	O artigo 1º da Lei 9.873/1999 estabelece que 'Prescreve em cinco anos a ação punitiva da Administração Pública Federal, direta e indireta, no exercício do poder de polícia, objetivando apurar infração à legislação em vigor, contados da data da prática do ato ou, no caso de infração permanente ou continuada, do dia em que tiver cessado'. No entanto, o disposto nos incisos I e II do art. 2º da mesma lei (redação dada pela Lei 11.941/2009) estabelece que: ' (...) Interrompe-se a prescrição da ação punitiva: I - pela notificação ou citação do indiciado ou acusado, inclusive por meio de edital;' e 'II - por qualquer ato inequívoco, que importa a apuração do fato'. 
6.5.2.2.	Como a prestação de contas para os recursos do convênio em questão não foram apresentadas, se considera como prazo inicial para contagem do prazo prescricional a data de apuração do fato, qual seja, 8/5/2012, correspondente à feitura do Parecer Técnico Conclusivo 143/2021 - CACER/DAER/SEPOA/MPA (peça 1, p. 143-153) .
6.5.2.3.	Sobreveio, em 27/6/2012, a primeira interrupção de prazo prescricional uma vez que o Icet respondeu, naquela data (peça 1, p. 165-173) , à notificação do MPA sobre as irregularidades mencionadas naquele parecer técnico (Ofício 433/2012, peça 1, p. 163) . 
6.5.3.4.	Já no âmbito do TCU, após diversas tentativas de citação infrutíferas, o relator do processo, Ministro Marcos Bemquerer Costa, determinou, em 9/7/2018, o redirecionamento da citação solidária para Bárbara Costa e para o Icet, haja via que quem geriu os recursos foi a sucessora da presidente do instituto e não a antecessora, Juliana de Menezes Amora Rabelo (peça 54) , verbis:
 (...) 
7. Ocorre que, em consulta ao Sistema CNPJ, verifico que a presidência da Sra. Juliana de Menezes Amora Rabelo encerrou-se em 13/04/2010, sendo sucedida pela Sra. Barbara Noeme Alexandre da Costa, que é qualificada como Presidente desde aquela data até o momento presente.
8. Vê-se que a Sra. Barbara Noeme Alexandre da Costa foi quem efetivamente recebeu os recursos federais referentes ao Convênio 31/2009, repassados em 1º/07/2010, e os geriu, realizando pagamentos em 10/09/2010. Deste modo, restituo os autos à Secex/CE, com vistas à citação solidária da referida responsável, em solidariedade como Icet.
6.5.3.5.	Somente em 8/11/2018, a presidente do instituto foi citada (peça 64 e aviso de recebimento à peça 65) , não havendo notícia nos autos de que o Icet, nos termos do despacho do relator, também foi posteriormente citado, em solidariedade com Bárbara Costa. 
6.5.3.6.	Como mencionado anteriormente, ambos apresentaram suas alegações de defesa, em 21/12/2018 (peças 71-75) , convalidando eventual falha processual em relação à ausência de citação solidária do Icet. Há que se assinalar, no entanto, que as citações anteriores não devem ser consideradas válidas por terem incorrido em erro in procedendo (peça 54, p. 1, itens 4 e 5, do despacho do relator) . Assim, entende-se que as notificações anteriores, porquanto nulas, não detêm o condão de interromper o prazo prescricional, com base no inciso I do art. 2º da Lei 9.873/1999.
6.5.3.7.	Dessa forma, entende-se que transcorreu prazo superior a cinco anos entre a primeira interrupção de prazo, em 27/6/2012 (vide subitem 6.5.2.3) , e a sua segunda interrupção válida, em 21/12/2018 (vide subitem anterior) , motivo pelo qual incide a prescrição quinquenária em discussão.
6.5.3.8.	Em relação à incidência da prescrição intercorrente, nos termos do § 1º do art. 1º da Lei 9.873/1999 ('Incide a prescrição no procedimento administrativo paralisado por mais de três anos, pendente de julgamento ou despacho, cujos autos serão arquivados de ofício ou mediante requerimento da parte interessada, sem prejuízo da apuração da responsabilidade funcional decorrente da paralisação, se for o caso') não se verifica a paralisação processual por mais de três anos. Convém mencionar que, na fase interna do processo de TCE, o transcurso de tempo entre a Solicitação de Auditoria da CGU, Número 201203404/10, de 17/8/2012 (peça 1, p. 181-183) e o Despacho 1069/2015/SPOA/SE/MPA, de 25/8/2015 (peça 1, 189-190) , que, em tese, poderia extrapolar o prazo trienal da prescrição intercorrente, não pode ser assim considerado, pois consta a informação neste último despacho, em sua alínea 'd', sobre a existência do Ofício 33032/DPPCE/DP/SFC/CGU-PR, datado de 12/12/2014, que determinou que fosse efetuado naqueles autos o ' (...) encaminhamento imediato ao Tribunal de Contas da União'.  
6.6.	Em face dessas constatações, entende-se que, no caso concreto, os presentes autos devam ser arquivados por incidência da prescrição quinquenária, nos termos previstos na Lei 9.873/1999.
7. 	Afastamento da responsabilidade em face de fatos admitidos na esfera penal sobre o mesmo convênio
7.1.	Os recorrentes requerem que, em face do que foi julgado no âmbito dos autos do Processo Penal 0804677-47.2019.4.05.8100, que tramitou perante a 12º Vara Federal da Seção Judiciária do Ceará, o acórdão recorrido deve ser integralmente reformado tendo em vista que (peças 98 e 99, p. 46) :
a)  houve superveniência de sentença penal absolutória, de eventual conduta criminal de peculato, na qual Bárbara Costa e Norma Carvalho foram absolvidas;
b)  naquela ação há o reconhecimento de que o objeto do Convênio 31/2009 não foi integralmente executado por questões climáticas. Ademais, foi reconhecido que houve atraso no repasse de valores daquela pactuação pelo próprio ministério o que, também, prejudicou o seu regular desenvolvimento;
c) restou comprovado que a inexecução total do convênio se deu por fatores externos de força maior e que não houve qualquer desvio, em proveito próprio ou alheio, nem a comprovação de dolo por parte das denunciadas; e
d) as circunstâncias levadas em consideração na ação penal em epígrafe repercutem na esfera administrativa em que se incluem estes autos.
Análise:
7.2.	Esse argumento do recorrente não deve ser aceito. 
7.3.	Já existe posicionamento consolidado neste Tribunal no sentido de que, pelo princípio de independência de instâncias, a apreciação de condutas de agentes pode ser valorada de forma diversa nos âmbitos administrativo, cível e penal. Com efeito:
	a) Acórdão 3125/2013-TCU-Plenário (relatoria do Ministro Raimundo Carreiro) :
Aplica-se aos processos de controle externo o princípio da independência das instâncias, segundo o qual os trabalhos desenvolvidos em várias instâncias sobre o mesmo fato correm de forma independente, o que pode desencadear condenações simultâneas nas esferas cível, criminal e administrativa;
	b)  Acórdão 2904/2014-TCU-Plenário (relatoria do Ministro-Substituto Marcos Bemquerer) :
O princípio da independência das instâncias possibilita que o TCU decida de forma autônoma sobre as questões que lhes são afetas, sem a necessária vinculação às eventuais manifestações judiciais (...) ; e
	c) Acórdão 30/2016-TCU-Plenário (relatoria do Ministro Augusto Nardes) :
O princípio da independência das instâncias permite ao TCU apreciar, de forma plena, a boa e regular gestão dos recursos públicos federais, mesmo nos casos em que as irregularidades também estejam sendo apuradas em outras instâncias administrativas ou judiciais (...) .
7.4.	No entanto, excepciona-se a aplicabilidade daquele princípio quando, na esfera penal, houver o reconhecimento da inexistência do fato ou a negativa de autoria, conforme outros diversos precedentes: 
a)  Acórdão 5701/2013-TCU-Segunda Câmara (relatoria do Ministro Raimundo Carreiro) :
A decisão na esfera penal só tem repercussão na instância administrativa quando aquela se manifesta pela inexistência material do fato ou pela negativa de sua autoria;
	b)  Acórdão 2067/2015-TCU-Plenário (relatoria do Ministro Bruno Dantas) :
A absolvição criminal só afasta a responsabilidade administrativa e cível quando for reconhecida ou provada a inexistência do fato ou a negativa da autoria em relação ao responsável (art. 935 do Código Civil) ; e
	c) Acórdão 2983/2016-TCU-Primeira Câmara (relatoria do Ministro Bruno Dantas) :
A independência das instâncias só deixa de prevalecer quando a decisão judicial que declara a inexistência do fato ou nega sua autoria é proferida em ação de natureza criminal. Tratando-se de ação civil, prevalece a regra geral, que é a incomunicabilidade das instâncias civil, penal e administrativa.
7.5.	No presente caso concreto, Bárbara Costa foi beneficiada pela prescrição penal, nos seguintes termos da sentença absolutória (peça 98, p. 3, subitem 2.1.2, alínea 'b') :
 (...) 
Conforme consta do Apenso II, Sistema Histórico de Extrato, fls. 26 e 27 (Identificador: 4058100.3456995) , a operação bancária de envio de TED se fez na data de 10/09/2010, sendo esta a data de transferência dos valores que importaram ao pagamento dos serviços contratados em licitação às Empresas GESTEC- Serviços Técnicos em Gestão Organizacional LTDA. e R.R. Comércio e Exportação Aquicultura LTDA., respectivamente, nos valores de R$ 71.296,28 (setenta e um mil e duzentos e noventa e seis reais e vinte e oito centavos) , referente ao primeiro ciclo de trabalho; e R$ 94.351,86 (noventa e quatro mil, trezentos e cinquenta e um reais e oitenta e seis centavos) , referente aos segundo e terceiro ciclos de trabalho R$ 60.000,00 (sessenta mil reais) e R$ 34.351,86 (trinta e quatro mil trezentos e cinquenta e um reais e oitenta e seis centavos) ) .
Assim, o pretenso desvio ocorreu na data indicada. Por sua vez, consultando a documentação (Identificador: 4058100.3456995 e Identificador: 4058100.3739110) , vê-se que a Sra. Bárbara Noeme é nascida em 11/11/1989 e, portanto, contava 20 (vinte) anos quando do pretenso fato. Para esta situação, dispõe o CP:
'Redução dos prazos de prescrição
Art. 115 - São reduzidos de metade os prazos de prescrição quando o criminoso era, ao tempo do crime, menor de 21 (vinte e um) anos, ou, na data da sentença, maior de 70 (setenta) anos. (Redação dada pela Lei nº 7.209, de 11.7.1984) '.
 (destaque nosso) .
O recebimento da denúncia se deu em 29/03/2019 (identificador: 4058100.15028241) . O tipo em questão (art. 312, CP) prevê pena de 02 (dois) a 12 (doze) anos. Já o art. 109, CP, assim dispõe:
'Art. 109. A prescrição, antes de transitar em julgado a sentença final, salvo o disposto no § 1o do art. 110 deste Código, regula-se pelo máximo da pena privativa de liberdade cominada ao crime, verificando-se: (Redação dada pela Lei nº 12.234, de 2010) . (Destaque nosso) .
 (...) 
II - em dezesseis anos, se o máximo da pena é superior a oito anos e não excede a doze'. [grifos suprimidos do texto original transcrito] 
7.6.	Assim, não houve a inexistência material do fato em discussão ou a negativa de sua autoria, mas a mera incidência da prescrição penal. Acresce-se que, na própria sentença juntada pelos recorrentes, consta, de forma expressa, a possibilidade de responsabilização civil em outras esferas pela inexecução do projeto e dano ao Erário (peça 98, p. 5) :
 (...) 
No Processo Penal, a busca da Verdade Real deve ser o norte a orientar os caminhos e a decisão do Juízo, na perseguição ao justo. Desta forma, para o caso em liça, impõe-se a absolvição como única solução ao processo, no que pertine ao Convênio nº 722915, na esfera penal, ainda que noutra esfera isso não seja impossível, em razão da provável responsabilidade civil, pela inexecução do projeto e efetivo prejuízo ao erário. [sublinhados constam do texto original]
7.7.	Quanto à alegação da ocorrência de força maior, ocorrência de seca e diminuição do nível d'água do açude, ratifica-se o que consta na proposta de deliberação do acórdão recorrido que assinalou que a conclusão da avença deveria ter ocorrido, antes daquele evento, em 22/6/2011 (peça 84, p. 4) :
 (...) 
36. Relativamente à alegada diminuição do nível d'água do açude, devido à seca iniciada em 2012, vale ressaltar que se trata de fato superveniente à caracterização de inexecução da avença, que deveria estar concluída em 22/06/2011. Portanto esse fator é irrelevante para examinar a conduta da gestora ao longo da execução do convênio.
7.8.	Aliás, na própria sentença penal absolutória, consta expressamente que o fator climático, ao contrário do que alegam os recorrentes, não interferiu no projeto em questão por existir outro empreendimento executado pelo Icet que obteve êxito do Município de Morada Nova (peça 98, p. 5, 5º parágrafo) :
 (...) 
Por todo o conjunto, parece-me bem claro que o projeto não se deu em razão de força maior, qual seja a 'interferência' climática. Existe notícia de sucesso em projeto semelhante, realizado no Município de Morada Nova, em que o ICET foi bem-sucedido.
7.9.	O argumento de que o atraso no repasse dos valores provocou óbices ao regular desenvolvimento da pactuação não pode ser acolhido haja vista que a realização de termo aditivo ao convênio, prorrogando a sua vigência, foi requerida pela convenente, motivada pelo argumento em questão (peça 1, p. 77) e deferida pela concedente (peça 1, p. 79-83) - vide extrato do aditivo tendo sido publicado, em 20/12/2010 (peça 1, p. 105) , o qual prorrogou a vigência do convênio de 22/12/2010 para 22/6/2011. 
7.10.	Por fim, em relação às alegações de que não houve desvios dos recursos da pactuação, em proveito próprio ou alheio, e nem a configuração de dolo, melhor sorte não aproveita aos recorrentes na medida em que os fundamentos do acórdão recorrido não residem em tais ocorrências, conforme consta nos limites e contornos da citação deles, conforme consignado no subitem 2.2 deste Exame. 
8. 	Afastamento do débito
8.1.	Por fim, os recorrentes requerem que as contas sejam julgadas regulares posto que, por diversos motivos, não foi possível a execução da integralidade do objeto do convênio e eles não agiram com dolo. Com efeito (peça 99, p. 6-18) :
	a) a Secretaria de Recursos Hídricos do Estado do Ceará não concedeu outorga definitiva do espelho d'água de Malcozinhado, sobrevindo redução drástica no nível daquele reservatório;
	b) houve alterações no plano de trabalho e no cronograma de execução o que acarretou a prorrogação da vigência da pactuação em discussão, não se podendo deixar de mencionar que houve atraso no repasse dos recursos por parte da concedente; 
	c) as fases 1 e 2 do convênio foram regularmente executadas, incluindo a realização dos respectivos procedimentos licitatórios conforme documentos acostados na ação penal mencionada anteriormente;
	d) ademais, os respectivos contratos foram:
 (...) assinados (fls. 722/725, fls. 767/770 e fls. 833/836 da Ação Penal) , as notas fiscais foram emitidas (fls. 856/863 da Ação Penal) e as transferências bancárias - TED's foram efetivadas (fls. 658/659 do IPL) , tudo em estrita observância ao Plano de Trabalho e aos procedimentos licitatórios.
Note-se, por pertinente, que em relação aos insumos não duráveis (ração e alevinos) , o valor global contratado foi de R$ 68.703,72 (sessenta e oito mil, setecentos e três reais e setenta e dois centavos) ; contudo, no primeiro momento foi pago somente a metade, referente ao que seria necessário ao desenvolvimento do 1º ciclo de produção (R$ 34.351,86) , e a outra metade seria paga quando do início do 2º ciclo de produção. Inclusive, essa outra metade dos valores (aproximadamente R$ 34.000,00) ficaram na conta vinculada do Convênio junto à Caixa Econômica Federal - CEF, como comprova o extrato bancário acostado às fls. 945 da Ação Penal, emitido em 07/05/2012;
	e)  posteriormente, não houve movimentação na referida conta, conforme saldo em 23/5/2018, extrato acostado à citada ação penal, de sorte que não houve qualquer desvio de recursos, seja em proveito próprio ou de terceiros;
	f) outros infortúnios, alheios à vontade dos recorrentes, prejudicou o projeto:
	f.1) os beneficiários do projeto não detinham a condição específica de pescadores;
	f.2)  a associação contemplada deveria conseguir a outorga definitiva do reservatório, condição necessária para a utilização do açude;
	f.3)  a partir de 2010/2012 abateu-se sobre o Ceará um severo período de seca o que inviabilizou a implantação da unidade demonstrativa. Tal fato pode ser comprovado pelas testemunhas arroladas no já mencionado processo penal e pela informação do documento juntado à peça 99, p. 11;
	g) foram envidados esforços por parte dos recorrentes para superar aqueles obstáculos e a concedente deferiu uma prorrogação de prazo, mas indeferiu um segundo pedido;
	h) conforme testemunhos, as aquisições decorrentes do contrato com a empresa R. R. Comércio e Exportação Aquicultura Ltda. estão armazenadas na casa de Maria da Conceição Silva Pinto) e junto àquela empresa, aguardando a resolução de pendências. Já em relação à empresa Gestec, encarregada da capacitação dos pescadores e assistência técnica o que não pode ser feito em razão da ausência de água e da outorga definitiva do reservatório;
	i) o Parecer Técnico 143/2012, anexado ao IPL, corrobora os argumentos acima narrados (transcrição à peça 99, p. 14-16) ;
	j) ressalte-se que, por parte da concedente, nunca houve orientação ou exigência de que a aprovação do convênio estava condicionada à aquisição da outorga definitiva de uso do espelho d'água em discussão. A transcrição de parte da Nota Técnica 49/2012 ratifica esse argumento e se trata de mais um entrave burocrático que só ' (...) só veio à tona no decorrer do processo, impossibilitando o atingimento pleno dos objetivos do convênio em questão';
	k) a polícia federal não verificou sobrepreço ou superfaturamento, nos termos do Laudo Pericial 392/2017. Os valores constantes no plano de trabalho eram, até mesmo, inferiores às estimativas de mercado, o que indica a probidade e boa-fé da direção do Icet, não se podendo falar em desvio de finalidade ou ocorrência de dolo por parte dos recorrentes.
Análise:
8.2.	Inicialmente, cumpre assinalar que parte das alegações dos recorrentes fazem remissão a documentos que teriam sido juntados aos autos do Processo Penal 0804677-47.2019.4.05.8100 e que este Tribunal se encarregaria de realizar diligência para que fossem juntadas cópias daqueles autos nesta TCE. Conforme análise lançada no subitem 5.5 deste Exame, este tribunal não detém tal competência de sorte que se aplica o princípio de que alegações desprovidas de suporte documental não devem ser validamente aceitas (allegatio et nom probatio, quasi non allegatio) .
8.3.	A alegação de que a Secretaria de Recursos Hídricos do Estado do Ceará não concedeu a outorga definitiva não pode ser acolhida já que o inciso III do art. 25 da Portaria Interministerial 127/2008 previa, à época, licença ambiental prévia à aplicação dos recursos. Ademais, era exigível conduta diversa por parte dos recorrentes já que, caso não fosse possível a obtenção daquela autorização, competia a eles adotar as medidas para rescisão do convênio e a restituição dos recursos recebidos, nos termos do que consta na proposta de deliberação do acórdão recorrido à peça 84, p. 4, item 35.
8.4.	Quanto à alegação de que houve alterações no plano de trabalho e atraso no repasse dos recursos, reitera-se a mesma análise lançada no subitem 7.9 deste Exame, a primeira prorrogação de vigência já deveria ser suficiente para que os recorrentes concluíssem a execução integral do objeto do convênio. 
8.5.	Os infortúnios apontados pelos recorrentes dizem respeito a situações que eles mesmos criaram (escolha inicial errônea da entidade beneficiária, falta de obtenção da outorga definitiva do reservatório de águas antes dos procedimentos licitatórios, intempestividade quanto ao treinamento de pescadores e pagamentos contratuais efetuados de forma antecipada) ou não comunicaram à concedente (problemas quanto à armazenagem dos materiais adquiridos com recursos do convênio, delegação de sua execução a terceiros e, como já mencionado, omissão quanto à rescisão do convênio e devolução de todos os valores) . Dessa forma, há que ser aplicada a inteligência do brocardo jurídico de que a ninguém é dado o direito de se beneficiar da própria torpeza  (nemo auditur propriam turpitudinem allegans) .
8.6.	Em relação à alegada ausência de dolo ou de locupletamento, tal aspecto não aproveita à defesa dos recorrentes uma vez que, na processualística do TCU, prevalece o entendimento de que a responsabilidade dos gestores, em face da atuação deste Tribunal, é de natureza subjetiva, mediante a presença da culpa stricto sensu, sendo desnecessária a caracterização de conduta dolosa ou de má-fé do gestor para que estes sejam responsabilizados, a exemplo do que foi julgado no Acórdão 2367/2015-TCU-Plenário:
A condenação em débito independe da ocorrência de conduta dolosa ou de locupletamento, bastando para tanto a constatação de conduta culposa (stricto sensu) dos responsáveis pela irregularidade que ocasionou o dano ao erário.
8.7.	Por fim, é incontroverso que os recursos do convênio em discussão não se reverteram em benefícios para os eventuais beneficiários de sua execução. De outro lado, os argumentos apresentados pelos recorrentes não os isentam de responsabilidade. Assim, aplica-se ao presente caso o enunciado que se extrai do Acórdão 549/2018-TCU-Primeira Câmara (relatoria do Ministro-Substituto Augusto Sherman) :
A completa frustração dos objetivos do convênio importa a condenação do responsável à devolução integral dos recursos transferidos, ainda que parte ou a totalidade dos valores repassados tenha sido aplicada no objeto do ajuste. A mera execução do objeto não é suficiente para comprovar a boa e regular aplicação dos recursos, é imprescindível que também se demonstre a sua funcionalidade em benefício da população alvo.
CONCLUSÃO
9.	Das análises anteriores, conclui-se que:
a) não se verificou nenhuma hipótese de cerceamento à defesa dos responsáveis: a citação foi válida, a defesa foi apresentada e analisada por este Tribunal, não estando dentro de suas atribuições a produção de provas de interesse de seus jurisdicionados;
b) em face do julgamento do RE 636.886 (Tema 899) , que reconheceu a necessária aplicabilidade dos prazos previstos na Lei 9.873/1999, o prazo prescricional para julgamento de contas, imputação de débito e aplicação de sanções é de cinco anos, podendo também ocorrer a prescrição intercorrente de três anos. No presente caso concreto, se verificou a incidência da prescrição quinquenal;
c) a sentença penal absolutória, em relação a um dos recorrentes, não repercute nestes autos tendo em vista que decorreu de reconhecimento da incidência de prescrição penal, não tendo sido reconhecido a inexistência do fato ou a negativa de sua autoria; e
d) da reanálise dos documentos contidos nos autos em cotejamento com os argumentos recursais, não há que se falar em mitigação, total ou parcial, sobre quaisquer parcelas de débitos tendo em vista que os recursos do convênio não se reverteram em benefícios para a municipalidade.
9.1.	Com base nessas conclusões, entende-se que o acórdão recorrido deva ser tornado sem efeito e os presentes autos de TCE arquivados por restarem ausentes os seus pressupostos processuais de constituição e de desenvolvimento válido. 
PROPOSTA DE ENCAMINHAMENTO
10.	Ante o exposto, propõe-se: 
	a) com base nos arts. 32, inciso I, e 33 da Lei 8.443/1992, c/c no art. 212 do RI/TCU, conhecer o recurso interposto e, no mérito, dar-lhe provimento para:
a.1) tornar sem efeito o acórdão recorrido; 
a.2) determinar o arquivamento destes autos de processo; e
	b)  dar ciência aos recorrentes, aos demais interessados e ao Procurador-chefe da Procuradoria da República no Estado do Ceará quanto ao acórdão que vier a ser proferido."
2.	Divergindo da unidade técnica, o MPTCU apresentou o seguinte parecer (peça 125) :
"Trata-se de recurso de reconsideração interposto pelo Instituto Ceará Esporte Total (Icet) e pela Sra. Bárbara Noeme Alexandre da Costa (peças 98-100) contra o Acórdão 8.265/2020, por meio do qual a Segunda Câmara do Tribunal de Contas da União, entre outras deliberações, julgou irregulares suas contas, condenando-os em débito e aplicando-lhes a multa prevista no art. 57 da Lei 8.443/1992 (peça 83) .
A presente tomada de contas especial foi instaurada pelo então Ministério da Pesca e Agricultura (MPA) em decorrência da inexecução do Convênio 31/2009, cujo objeto se destinava ao desenvolvimento da aquicultura, por meio da implantação de 40 unidades demonstrativas de cultivo de tilápias em tanques-rede no reservatório de Malcozinhado, localizado no Município de Cascavel/CE (peça 1, p. 27-43 e 45-61) . 
Pelas razões contidas no exame de admissibilidade enfrentado pela unidade técnica (peça 102) , o recurso deve ser conhecido.
Os recorrentes, preliminarmente, alegam o cerceamento de defesa, a inobservância dos princípios do contraditório e da ampla defesa, além da ocorrência da prescrição das ações de ressarcimento ao erário (peça 99, p. 2-3) .
Os argumentos relacionados ao cerceamento de defesa contemplam a impossibilidade de realização de diligências processuais, de oitiva de testemunhas e de perícia técnica. Não assiste razão aos recorrentes, uma vez que, na análise destas contas, seguiu-se, com fidelidade, o procedimento previsto na Lei 8.443/1992 e no Regimento Interno do Tribunal de Contas da União. Na etapa de citação, os responsáveis tiveram plenas condições de produzir e apresentar provas da regularidade de suas condutas, inclusive provas periciais e depoimentos de testemunhas, algo que não foi efetuado. 
Relativamente ao argumento da prescrição da pretensão ressarcitória, registro que, em diversas oportunidades, ao promover minuciosa e detida análise do tema, defendi que a prescrição da pretensão de ressarcimento ao erário deve seguir as regras estabelecidas no Código Civil atualmente vigente. Cito, como exemplo, os pareceres emitidos nos autos do TC Processo 000.012/2020-3, da relatoria do Ministro Vital do Rêgo; do TC Processo 036.485/2019-5, da relatoria do Ministro-Substituto Marcos Bemquerer Costa; do TC Processo 020.232/2017-9, da relatoria do Ministro-Substituto Weder de Oliveira; do TC Processo 031.091/2013-0, da relatoria do Ministro Benjamin Zymler; do TC  Processo 004.030/2017-6, da relatoria do Ministro-Substituto André Carvalho; do TC Processo 029.107/2019-9, da relatoria do Ministro Raimundo Carreiro; do TC  Processo 006.359/2019-1, da relatoria do Ministro Augusto Nardes; do TC Processo 017.162/2007-1, da relatoria do Ministro Aroldo Cedraz; do TC Processo 035.278/2015-3, da relatoria do Ministro-Substituto Augusto Sherman Cavalcanti; do TC Processo 000.071/2020-0, da relatoria do Ministro Jorge Oliveira; do TC Processo 027.487/2017-2, da relatoria do Ministro Walton Alencar Rodrigues; e do TC Processo 018.978/2012-6, da relatoria do Ministro Bruno Dantas.
Nos pareceres lançados nos referidos processos, sustentei que, em razão de seu caráter genérico e da ausência de normas específicas que disciplinem o assunto, o art. 205 do Código Civil - que constitui a regra geral de prescrição - deve incidir, a priori, em todas as situações para as quais a lei não tenha estabelecido prazo inferior. As normas de direito civil, notadamente as insertas na parte geral do Código Civil, por sua abrangência e estofo em sólidos princípios de direito, devem orientar a aplicação do Direito em todos os ramos, quando não conflitantes com matérias especificamente reguladas. Assim, na inexistência de norma específica para a hipótese, entendo que devem incidir as regras da Lei 10.406/2002.
Compreendo, ademais, que a regra do art. 205 do Código Civil, conquanto inespecífica, é perfeitamente compatível com as normas que, desde muito, regem o procedimento de controle externo. E, neste passo, para que não se afronte a harmonia e o caráter sistêmico de suas normas, o Código Civil também pode e deve servir de parâmetro para o regramento de outras questões, como, por exemplo, e no que couber: as causas de suspensão previstas nos arts. 198 e 200; as causas interruptivas do art. 202, incisos I e VI; o recomeço da contagem do prazo estabelecido no art. 202, parágrafo único; a prescrição intercorrente prevista no art. 202, parágrafo único; os efeitos da interrupção efetuada contra devedor solidário, ex vi do art. 204, § 1º, in fine; o prazo geral de dez anos previsto no art. 205; e, o dever de guarda de documentos de que trata o art. 1.194.
Ciente de que a egrégia Corte de Contas da União continua a adotar a tese da imprescritibilidade da pretensão de ressarcimento (v.g. Acórdão 5236/2020-TCU-Plenário, 11.839/2020-TCU-2ª Câmara, 18/2021-TCU-1ª Câmara e 120/2021-TCU-Plenário) , peço vênias para ratificar  o posicionamento externado nos pareceres acima referenciados, de que o exame da ocorrência da prescrição da pretensão de ressarcimento aos cofres públicos - instrumentalizada nos processos de contas que tramitam no TCU - deve ter como parâmetro o prazo geral de prescrição indicado no art. 205 da Lei 10.406/2002, contado a partir da data de ocorrência da irregularidade que deu origem ao débito, em consonância com o art. 189 da mesma lei.
Isso posto, passo ao exame da ocorrência da prescrição da pretensão de ressarcimento no caso concreto. Considerando que as regras aplicáveis à prescrição da pretensão punitiva, nos termos do Acórdão 1441/2016-TCU-Plenário, são as mesmas que ora proponho para a análise da prescrição da pretensão de ressarcimento ao erário; considerando que, in casu, as irregularidades que ensejaram a aplicação de sanção são as mesmas que deram causa à condenação em débito, assim como são as mesmas as causas interruptivas e demais variáveis; entendo cabível a análise em conjunto da ocorrência da prescrição para ambas pretensões.
Tendo em vista que as principais irregularidades que ensejaram a citação dos responsáveis foram observadas durante a execução do ajuste, entendo que, na contagem do prazo prescricional, deve-se considerar, como termo a quo, a data de encerramento de sua vigência, ou seja, 22/6/2011 (peça 1, p. 83 e 105) .
Tendo tais balizas como parâmetro para o exame da matéria, com as vênias por divergir de posicionamento da unidade instrutiva, concluo pela não consumação das prescrições das pretensões punitiva e de ressarcimento ao erário. Como as irregularidades que ensejaram o débito ocorreram até 22/6/2011, o prazo prescricional de dez anos foi interrompido pelo ato que autorizou as citações dos responsáveis, expedido em 22/8/2016 (peça 10) . 
Os responsáveis defendem a reforma do julgado recorrido em função do conteúdo do julgamento do Processo Penal 0804677-47.2019.4.05.8100, que tramitou perante a 12º Vara Federal da Seção Judiciária do Ceará, com a absolvição das Sras. Bárbara Noeme Alexandre da Costa e Norma Carvalho pelo crime de peculato.
Segundo pacífica jurisprudência da Corte de Contas, diante da existência de decisões judiciais a respeito dos mesmos fatos, a regra é a aplicação do princípio da independência das instâncias. Desse modo, a Corte de Contas não ficaria vinculada às decisões judiciais sobre a mesma matéria. As exceções à regra correspondem ao julgamento pela absolvição em processo criminal, mas apenas quando fundado no reconhecimento da inexistência do fato ou da negativa de autoria (v.g. Acórdão 4851/2010-TCU-Primeira Câmara, 7.122/2012-TCU-Primeira Câmara, 2.082/2014-TCU-Plenário, 2.067/2015-TCU-Plenário e 782/2021-TCU-Plenário) .
Compulsando a citada sentença, verifica-se que a absolvição da Sra. Bárbara Noeme Alexandre da Costa no referido processo penal derivou da mera incidência da prescrição penal (peça 98, p. 3, 4 e 7) , de modo que não deve repercutir no julgamento de mérito das presentes contas especiais.
Assim como a unidade técnica, penso que não deve ser acatado o argumento baseado na ocorrência de força maior (seca e diminuição do nível de água do açude) . Isso porque o alegado fato superveniente teria ocorrido após a vigência do ajuste (2/6/2011) , ou seja, quando já estava caracterizada a inexecução do objeto da avença.
Não merece prosperar o argumento de que o atraso no repasse dos valores provocou óbices ao regular desenvolvimento da execução da avença, uma vez que o convenente, motivado pelo mencionado argumento, requereu e teve deferida a prorrogação da vigência do convênio de 22/12/2010 para 22/6/2011 (peça 1, p. 77-83 e 105) .
Os responsáveis alegam que, por motivos diversos, não executaram o objeto do convênio em sua integralidade. Nesse contexto, afirmam que a Secretaria de Recursos Hídricos do Estado do Ceará não concedeu outorga definitiva do espelho d'água de Malcozinhado, sobrevindo redução drástica no nível daquele reservatório. Assim como a Secretaria de Recursos, entendo que tal argumento não merece acolhida, visto que a Portaria Interministerial 127/2008, em seu art. 25, inciso III, previa a obtenção de licença ambiental previamente à celebração do convênio. Diante da impossibilidade da emissão de tal documento, cabia ao convenente adotar medidas no sentido da rescisão do ajuste e da devolução dos recursos recebidos. 
Como bem salientou o auditor responsável pela instrução técnica, os infortúnios que teriam impedido a execução plena do objeto da avença, em parte, correspondem a situações criadas pelo próprio convenente, tais como a escolha inicial errônea da entidade beneficiária, a falta de obtenção da outorga definitiva do reservatório de águas antes dos procedimentos licitatórios, a intempestividade quanto ao treinamento de pescadores e os pagamentos contratuais efetuados de forma antecipada.  Outra parte desses empecilhos refere-se a situações que não foram informadas ao órgão concedente, quais sejam os problemas quanto à armazenagem dos materiais adquiridos com recursos do convênio, a delegação de sua execução a terceiros e a ausência de providências no sentido da rescisão do convênio e da devolução dos recursos recebidos. 
No que concerne ao argumento consubstanciado na ausência de dolo, má-fé ou locupletamento, torna-se oportuno esclarecer que o dolo não é requisito essencial para a condenação em débito ou aplicação de sanções no âmbito da Corte de Contas, bastando que reste caracterizada a culpa, em qualquer de suas modalidades. Os elementos constantes dos autos indicam que os convenentes, seja por imperícia, seja por negligência ou, ainda, por imprudência, deram causa às irregularidades que ensejaram o prejuízo aos cofres públicos. 
Relativamente à condenação pelo montante repassado ao Instituto, importante destacar, por fim, que os serviços realizados com recursos do ajuste não trouxeram benefício à comunidade. Sobre o assunto, o Eminente Relator a quo trouxe os seguintes esclarecimentos:
Como resultado, os gastos realizados pela convenente não resultaram na consecução do objeto pactuado. Nesse contexto, desnecessário aferir o quanto se encontra à disposição do Icet, pois não resultou em proveito à coletividade nem se cogita retomar o empreendimento. Assim, a gestora submete-se ao julgamento pela irregularidade das contas, à condenação ao pagamento do débito correspondente à totalidade dos recursos recebidos e à aplicação de multa proporcional ao dano.
Quanto aos demais argumentos produzidos pelos recorrentes, pelas razões externadas pela unidade técnica, penso que são insuficientes para descaracterizar o débito ou afastar suas responsabilidades.
Dito isso, este membro do Ministério Público de Contas, com as vênias por divergir da proposta apresentada pela Secretaria de Recursos, manifesta-se pelo conhecimento e não provimento do recurso de reconsideração interposto pelo Instituto Ceará Esporte Total (Icet) e pela Sra. Bárbara Noeme Alexandre da Costa, promovendo-se as comunicações necessárias."
	É o relatório.

Rubens Ferreira Studart Filho (16.081/OAB-CE) e outros, representando Instituto Ceará Esporte Total e Bárbara Noeme Alexandre da Costa

Procurador Sergio Ricardo Costa Caribé

RECURSO DE RECONSIDERAÇÃO. TOMADA DE CONTAS ESPECIAL. CONVÊNIO. INEXECUÇÃO DO OBJETO. CONTAS IRREGULARES. DÉBITO. MULTA. CONHECIMENTO DO RECURSO. INSUFICIÊNCIA DOS ARGUMENTOS. NÃO PROVIMENTO.

TOMADA DE CONTAS ESPECIAL (TCE)

Secretaria de Recursos (Serur)

Ante o cumprimento dos requisitos de admissibilidade, o recurso interposto pelo Instituto Ceará Esporte Total (ICET) e por Bárbara Noeme Alexandre da Costa contra o Acórdão 8265/2020-TCU-Segunda Câmara pode ser conhecido pelo Tribunal. Por meio do referido acórdão o Tribunal julgou irregulares as contas dos recorrentes, condenando-os em débito e aplicando-lhes a multa prevista no art. 57 da Lei 8.443/92. 
A tomada de contas especial foi instaurada em razão da inexecução do Convênio 31/2009, cujo objeto era o desenvolvimento da aquicultura, por meio da implantação de 40 unidades demonstrativas de cultivo de tilápias em tanques-rede no reservatório de Malcozinhado, em Cascavel/CE. 
Em preliminar, os recorrentes suscitam a ocorrência de cerceamento à defesa, haja vista que não foram deferidas as oitivas de testemunhas ou a realização de perícia, e de prescrição sobre o débito e/ou a multa a eles aplicados, em especial pelos reflexos do julgamento do RE 636.886 no Supremo Tribunal Federal.
Afasto ambas as preliminares. Conforme ampla e sedimentada jurisprudência do TCU, cabe ao responsável a produção de prova testemunhal e a realização de perícias ou diligências de seu interesse, a serem encaminhadas de forma documental ao Tribunal.  Ademais, não estão presentes quaisquer indícios de infringência aos princípios da ampla defesa e do contraditório.
Em relação à prescrição, mantenho aqui o posicionamento que tenho adotado em diversas oportunidades. No que diz respeito à pretensão ressarcitória, é de ampla ciência que o Supremo Tribunal Federal - STF, ao apreciar o Recurso Extraordinário - RE 636.886, fixou, em repercussão geral, a tese de que "É prescritível a pretensão de ressarcimento ao erário fundada em acórdão de Tribunal de Contas" (Tema 899) .
Entretanto, esta Corte tem se guiado pelo entendimento de que tal tese diz respeito à fase de execução judicial de deliberação do Tribunal de Contas, tanto assim que, para resolver o caso concreto em que foi delineada, foi necessária a utilização da Lei 6.830/1980, a Lei de Execuções Fiscais, diploma legal evidentemente inaplicável à fase que antecede a formação do título executivo extrajudicial, caracterizada pela atuação do órgão de controle externo até a prolação do acórdão.
Assim, continuam hígidos o posicionamento fixado pelo STF, em 2008, no Mandado de Segurança - MS 26.210, oportunidade em que foi fixada a tese da imprescritibilidade das ações de ressarcimento ao erário, e a Súmula TCU 282, cujo conteúdo é no mesmo sentido.
A pretensão punitiva do TCU, segundo decidido pelo Acórdão 1441/2016-TCU-Plenário, Relator Min. Benjamin Zymler, que uniformizou a jurisprudência acerca dessa questão, subordina-se ao prazo geral de prescrição indicado no art. 205 do Código Civil, que é de dez anos, contado da data de ocorrência da irregularidade sancionada, nos termos do art. 189 do Código Civil, sendo este prazo interrompido pelo ato que ordenar a citação, a audiência ou a oitiva dos responsáveis.
No caso concreto, as irregularidades examinadas se prolongaram até 22/6/2011, data de encerramento da vigência do convênio, e a citação dos recorrentes pode ser considerada suprida com a apresentação das alegações de defesa, em 21/12/2018 (peça 71) , não havendo transcorrido, assim, prazo superior a dez anos. 
Superadas essas preliminares, verifico que também não procedem os argumentos ligados ao mérito, conforme análise da Serur, corroborada pelo MPTCU, cujos fundamentos incorporo a estas razões de decidir. 
Em relação ao Processo Penal 0804677-47.2019.4.05.8100, que tramitou na 12ª Vara Federal da Seção Judiciária do Ceará, a absolvição de Bárbara Noeme Alexandre Costa e Norma Carvalho do crime de peculato se deu pela incidência da prescrição penal, e não por inexistência do fato ou negativa de autoria, não tendo, assim, repercussão no presente processo. 
Quanto aos motivos que, alegadamente, impediram a execução da integralidade do objeto do convênio, verifico que, como bem apontado pela unidade técnica, decorreram de situações criadas pelos próprios recorrentes, tais como escolha errônea da entidade beneficiária, não obtenção da outorga definitiva do reservatório de águas antes da licitação e intempestividade quanto ao treinamento de pescadores, ou que não foram comunicadas ao concedente, a exemplo de problemas quanto à armazenagem dos materiais adquiridos, delegação da execução a terceiros ou omissão quanto à rescisão do convênio. Nenhum desses argumentos, portanto, pode ser aceito.
Quanto ao atraso no repasse dos valores, novamente aventado na fase recursal, lembro que o mesmo argumento foi utilizado anteriormente e acolhido pelo convenente, o que o levou a prorrogar a vigência do ajuste de 22/12/2010 para 22/6/2011. Incabível, portanto, essa alegação.
Por fim, quanto à inexistência de dolo ou desvio de recursos, assinalo não terem sido esses os fundamentos da deliberação recorrida, não havendo, assim, reparos a serem feitos em relação a esse aspecto.
Diante disso, não tendo sido apresentados elementos capazes de alterar a deliberação recorrida, deve-se negar provimento ao recurso em exame. 
	Ante o exposto, voto por que o Tribunal adote o acórdão que ora submeto a este Colegiado.
TCU, Sala das Sessões, em 5 de outubro de 2021.
JORGE OLIVEIRA 
Relator